臺灣雲林地方法院民事判決　　　　　　　 95年度訴字第348號
原　　　告　大西洋環境工程股份有限公司
法定代理人　乙○○
訴訟代理人　黃俊仁律師
被　　　告　庚○
被　　　告　啟揚食品股份有限公司
法定代理人　丁○○
上二人共同
訴訟代理人　吳昆浦律師
上列當事人間請求給付貨款事件，本院於民國96年01月30日言詞
辯論終結，判決如下：
    主  文
被告庚○應給付原告新台幣陸拾柒萬零貳佰伍拾元及自民國95年
08月10日起，至清償日止，按週年利率百分之五計算之利息。
原告其餘之訴駁回。
訴訟費用新台幣柒仟佰捌拾元由被告庚○負擔。
本判決第一項於原告以新台幣貳拾貳萬仟元供擔保後，得假執
行。被告庚○如於執行標的物拍定或變賣前以新台幣陸拾柒萬零
貳佰伍拾元為原告預供擔保，得免為假執行。
原告其餘假執行之聲請駁回。
    事  實
甲、原告方面：
一、聲明：
　１被告應給付原告新台幣（下同）陸拾柒萬零貳佰伍拾元，及
    自起訴狀繕本送達被告（95年08月09日）之翌日起，至清償
　　日止，按年息百分之五計算之利息。
　２訴訟費用由被告負擔。
　３原告願供擔保以代釋明，請准宣告假執行。
二、陳述：
　１被告啟揚食品股份有限公司（啟揚公司）之營業處所，乃是
　  設在被告庚○之住處，該公司為庚○所經營之家庭事業。被
    告庚○素來均是以啟揚公司實際業務負責人（老董）之名義
    ，在外招攬、接洽啟揚公司之業務。
　２被告庚○於民國（下同）９４年１０月間，偕同啟揚公司飼
　  料部經理戊○○二人出面，邀約原告公司之業務人員甲○○
    先生，至庚○先生之住處，即啟揚公司之營業辦公處所，彼
    二人以啟揚公司負責人（老董）及飼料部經理之名義與被告
    公司業務員互為介紹並交換名片。而後即在被告啟揚公司之
    辦公處所洽談商議。庚○先生即以啟揚公司之名義，向原告
    公司訂購１９只飼料桶（5 噸的飼料桶5 只；7 噸的飼料桶
    14只），貨物總價金額為670250元。
　３訂購契約談妥後，被告庚○先生要求原告公司依其指定之地
　  點安裝所承購之飼料桶。貨款670250元則於飼料桶全部交貨
    安裝完畢之後，再給付給原告。
　４原告公司不疑有他，在契約談妥後，隨即備料組裝，並以最
　  快之方式，依庚○之指示，將啟揚公司所承購之１９只飼料
    桶，一一安裝至被告所指定之客戶處所，供其客戶使用。並
    依被告之要求，於安裝完成後，由其指定之客戶簽收，確認
    無訛。此有出貨單十三紙可稽。
　５原告公司依啟揚公司之要求及庚○之指示，於９４年１１月
　  １４日將啟揚公司訂購之飼料桶全數安裝交貨完畢之後，於
    翌日向啟揚公司請款時，庚○卻避不見面，經原告公司一再
    請款，被告啟揚公司乃以庚○住院為由，推說公司無人可以
    處理。嗣經原告公司持續請款，一再請求啟揚公司付款後，
    啟揚公司才由原先與庚○出面洽商訂購之飼料部經理戊○○
    先生出面，先為審核貨物及金額無誤之後，於原告公司送交
    之９４年１１月應收明細請款單上簽名確認。此有請款單影
    本二件，附呈可據。
　６詎被告庚○意圖抵賴避不見面後，啟揚公司即藉詞庚○非其
　  公司股東，也非公司負責人，拒付貨款。為此，提起本訴，
    請求被告給付貨款及給付遲延之法定利息。
三、對於被告抗辯之陳述：
　１庚○承認有叫戊○○要原告公司派員去啟揚公司洽談：
　　經開庭審理調查，被告庚○並不否認有要戊○○帶原告公司
　  人員去其客戶處安裝飼料桶的事實，也承認積欠貨款，戊○○簽認他會負責，戊○○沒有經銷飼料買賣，他是僱用戊○○養鴨及做一些他交代的事情，他一個月付戊○○三萬元。
    飼料桶是他與戊○○去訂購的，是第一次與原告公司交易，
    錢不是他要付，是飼料公司要代理支付等語。（見95.10.13
    筆錄）。
　２庚○為啟揚公司之代理人，至少亦屬啟揚公司之表見代理人
　  ：啟揚公司之董事長丁○○，為被告庚○大兒子蔡義德之妻
    ，而蔡義德是啟揚公司四湖分公司之董事長。另啟揚公司之
    其他掛名董事，蔡恆文是被告庚○的二兒子，賴彩維是蔡恆
    文的妻子。至於啟揚公司之監察人蔡淑惠則是庚○的女兒。
　　庚○為啟揚公司所有掛名董事、監察人之父親，其與啟揚公
　  司關係密切故由【原證１】的公司登記基本資料得知，啟揚
    公司根本就是庚○的家庭事業，掛名負責的成員全都是其兒
    子、媳婦、女兒，沒有外人，而其本人則以啟揚公司之老董
    的身分在外與人酬應，參加社會活動，並以啟揚公司老董的
    名義在外接洽與啟揚公司有關之業務。故庚○雖未掛名啟揚
    公司職務，卻是有實際參與公司業務。
　３本件戊○○更是以啟揚公司飼料部經理的身分去找第一次交
　  易的原告公司，並要原告公司派員至啟揚公司去洽談裝設飼
    料桶之細節。原告公司業務員甲○○去啟揚公司時，戊○○
　　遞交給甲○○之名片是啟揚公司飼料部經理，而在啟揚辦公
　  室內坐著的庚○，是介紹為啟揚公司的老董。啟揚公司對戊○○以其公司飼料部經理名義交換名片之行為，以及庚○在
    其辦公室內以該公司老董身分接洽商務均未表示任何反對之
    意思表示。自應負授權代理之責任，至少也有表見代理之情
    事。
　４啟揚公司事後卻以庚○未在公司領薪水為由抗辯，顯不合常
　  情，且與事實不合。庚○既無收入，只有在服務，沒有經濟
    來源，何須每月付三萬元僱請戊○○為其辦事？此一說詞，
    顯難採認。再徵諸被告庚○一開始即是叫原告公司業務人員
    去其住處即啟揚公司的辦公處所洽談本件買賣，且是以啟揚
    老董的身分表示於外，而且裝置飼料桶的客戶，也與啟揚公
    司有業務往來，庚○事後卻以自己一人獨擔付款責任，完全
    替啟揚公司撇清關係，顯見彼與戊○○二人，在一開始與原
    告公司交易時，即蓄意以啟揚名義計誘原告公司與其交易，
    詐騙成交後不付款，由庚○一人獨擔責任，反正庚○也沒有
    錢，其銀行帳戶也沒有餘錢可扣押，屆時再來賴債拖欠，以
    此模式招搖撞騙，強逼原告被迫接受減價和解之要求。
　５裝置飼料桶的客戶亦為啟揚公司之客戶，彼等與庚○之金錢
　  往來，均是藉由啟揚監察人蔡淑惠開設在土地銀行北港分行
　  000000000000號之帳戶為之。此一裝置飼料桶的業務，若只
    是庚○之事，而與啟揚公司無涉，那為何裝設飼料桶的是啟
    揚公司客戶？卻與庚○個人沒有任何業務往來之款項交易紀
    錄？庚○之說詞顯與事實不合。被告共同委任之訴訟代理人
　　抗辯所言：裝飼料桶的客戶只有與庚○往來，而沒有與啟揚
　  公司有交易往來？又庚○與啟揚公司完全沒有關聯云云，顯
    是卸責之詞，不足為採。
　６啟揚公司亦應為戊○○之行為，負起表見代理之責任：戊○○如果與啟揚公司沒有關聯，何以啟揚公司會同意其在該公
    司內出入活動，並印製啟揚公司標誌的名片【原證６】在外
    行事？如此招搖，啟揚公司難道沒有表見代理之責任嗎？又
　　由被告公司派員至啟揚公司多次請款未著之後，啟揚公司在
　  該公司內，請戊○○出面審認原告公司提出之請款明細單後
    ，在其上簽其個人名字確認金額，就此被告庚○也承認戊○○有代理其簽名之權限等情以觀，啟揚公司自難辭民法第一
    百六十九表見代理之責任。
　７啟揚公司以庚○、戊○○向原告公司訂貨裝置於其客戶處，
　  啟揚公司應負買受人之付款責任：由庚○交給客戶的飼料銷
    貨明細表的文件（原證５），由該明細表之用紙背面即為啟
    揚公司之「啟揚食品股份有限公司毛鴨採樣前檢測記錄表」
    之表單用紙的事實現象以觀，可以明顯證明裝置飼料桶的客
    戶與啟揚公司間有業務往來之事實。故被告啟揚公司不論是
　　與庚○共同向原告公司訂貨，或是委由庚○向原告公司訂貨
　  ，甚或是有表見代理之情事，亦即其以自己之行為表示以代
    理權授權庚○，或知庚○對外表示為其代理人而不為反對之
    意思表示，均難辭應為給付貨款之責。
　８啟揚公司之證人劉金美之作證陳述與事實不符：被告啟揚公
　  司之人員劉金美曾經於９５年９月５日到庭作證陳述稱：這
    些裝設飼料桶的人，均非啟揚公司之客戶云云。然徽諸【原
    證５】之文件，己○○提供給原告公司人員之飼料銷貨明細
    表中，其中有一張是以「啟揚食品股份有限公司毛鴨採樣前
    檢測記錄表」之背面印製。且該文件上有「蔡恆文」簽名及
　　「蔡淑惠」之北港土地銀行帳戶資料。而經查：蔡恆文及蔡
　  淑惠二人即係分別掛名啟揚公司之董事及監察人。由此顯見
    證人劉金美作證所言，顯係隱匿不實之言。
　９不同意被告庚○所提每個月償還十萬元，分六期，總共償還
　  六十萬元的請求。
乙、被告方面：
一、聲明：求為判決駁回原告之訴及假執行之聲請，訴訟費用由
    原告負擔。如受不利判決，願供擔保，請准免為假執行。
二、陳述：
  (一)被告庚○部分：
　１庚○並不否認有請原告去為客戶安裝飼料桶的事實，而且也
　  有表示若原告願意讓他分期付款的話，他願意分期償還。
　２戊○○是受庚○僱用，飼料桶是戊○○去原告公司訂購的，
　  在原告公司與他們商談的，是庚○委託戊○○去處理的，這
    批飼料桶的錢原不是庚○要付的，而是飼料公司要代理支付
    ，因為散裝的飼料比包裝的飼料價格每公斤便宜兩角，飼料
    公司說可以叫客戶用桶子來裝散裝的飼料比較便宜，客戶裝
    設飼料桶的價金，飼料公司要先支付，以後再由飼料的貨款
    中向客戶扣回（每公斤加二角，扣足飼料桶的價金為止）。
    但飼料桶裝設完成後，發生禽流感，很多養鴨戶都收起來沒
    有養殖，所以沒有買飼料，庚○也就無從向飼料廠請求支付
    飼料的傭金，而沒有傭金收入，飼料公司也沒有貨款可以扣
    抵養鴨戶的飼料桶價金，所以飼料桶價款就一直沒有支付。
　３庚○有向原告公司請求少賺一點，則願意分期支付，但原告
　  公司不同意。
　(二)被告啟揚公司部分：
　１戊○○並不是啟揚公司的飼料部經理，庚○也不是啟揚公司
　  的職員。19只飼料桶並不是啟揚公司和原告簽約訂製的，與
    啟揚公司無關。
　２被告啟揚公司法定代理人對於戊○○印什麼名片並不知情，
　　也沒有同意他印製啟揚公司的名片。
　３庚○是啟揚公司負責人丁○○的公公，他來家裡或來啟揚公
　  司坐，丁○○不可能一一追問他帶來什麼客人或和客人做什
    麼事情。原告主張表見代理部分，啟揚公司的負責人根本就
    不知道庚○與原告之間的買賣關係，根本不能成立表見代理
    ，原告對此部分應舉證證明啟揚公司負責人知情。
　４原告公司人員沒有到啟揚公司請款。
    理    由
一、兩造不爭執事項：
　１原告已經將19只飼料桶安裝在客戶場所，其價款為670250元
　  ，迄今未獲付款的事實。
  ２原告的請款單經戊○○簽名承認。
二、兩造爭執事項：
　１原告主張：被告啟揚公司為庚○所經營之家庭事業，被告庚○素來均是以啟揚公司實際業務負責人（老董）之名義，在
    外招攬、接洽啟揚公司之業務。戊○○則是啟揚公司的飼料
    部經理。
　　被告主張：戊○○並不是啟揚公司的飼料部經理，庚○也不
　  是啟揚公司的職員。
  ２原告主張：庚○是以啟揚公司之名義，向原告公司訂購１９
    只飼料桶（5 噸的飼料桶5 只；7 噸的飼料桶14只）。
　　被告主張：19只飼料桶並不是啟揚公司和原告簽約訂製的，
　  與啟揚公司無關。
　３原告主張：庚○為啟揚公司之代理人，至少亦屬啟揚公司之
　  表見代理人。
　　被告主張：庚○不是啟揚公司的職員或代理人。表見代理部
　  分，啟揚公司的負責人根本就不知道庚○與原告之間的買賣
    關係，根本不能成立表見代理。
　４原告主張：裝置飼料桶的客戶為啟揚公司之客戶。
　　被告主張：裝置飼料桶的客戶都不是啟揚公司之客戶。
三、法院的判斷：
　(一)被告庚○部分：
  １原告主張依庚○指示為客戶裝設十九只飼料桶之事實，已據
    其提出與所述相符之出貨單影本十三張、應收明細請款單影
　　本二張為證。被告庚○也自認有向原告訂購前揭飼料桶，且
　  原告已經將19只飼料桶安裝在客戶場所，其價款為670250元
    ，迄今未付的事實，則原告的主張自可採信。
　２被告庚○所提每個月償還十萬元，分六期，總共償還六十萬
　  元的請求，原告已明白表示不同意。按債務人無為一部清償
    之權利，民法第三百十八條第一項前段定有明文，依此規定
    ，被告庚○的請求尚非可採。從而原告請求被告庚○應給付
　　原告670250元，及自起訴狀繕本送達被告（95年08月09日）
　  之翌日起，至清償日止，按年息百分之五計算之法定遲延利
    息，於法有據，應予准許。
　(二)被告啟揚公司部分：
　１關於被告啟揚公司是否為庚○所經營之家庭事業，及戊○○
　  是否為啟揚公司的飼料部經理一節，經本院向雲林縣政府調
    取啟揚食品股份有限公司之營利事業登記抄本查閱結果，該
　　公司自民國93年09月設立登記以來，其董事或監查人中並無
　  庚○、戊○○二人。本院復透過稅務電子閘門系統調取庚○
    、戊○○的所得明細表，該二人在94年度內，並無向啟揚公
    司領取所得的紀錄。則被告辯稱戊○○並不是啟揚公司的飼
　　料部經理，庚○也不是啟揚公司的職員，應屬可信。原告雖
　  提出印有戊○○為啟揚公司飼料部經理的名片影本一張，但
    被告啟揚公司已否認知悉或曾同意戊○○印製或使用該名片
    ，原告也不能證明被告啟揚公司知悉或曾同意戊○○印製或
    使用該名片。又庚○是啟揚公司負責人丁○○的公公，丁○○辯稱庚○來她家裡或來啟揚公司坐，她不可能一一追問庚○帶來什麼客人或和客人做什麼事情，所辯合乎倫常與人情
    ，尚非不可採信。故原告主張被告啟揚公司是庚○所經營之
　　家庭事業，及戊○○為啟揚公司的飼料部經理一節，為不足
　  採。
　２關於原告主張表見代理部分，依民法第169 條規定：「由自
　  己之行為表示以代理權授與他人，或知他人表示為其代理人
    而不為反對之表示者，對於第三人應負授權人之責任。」其
    成立之前提為「由自己之行為表示以代理權授與他人」或「
    知他人表示為其代理人而不為反對之表示」，本件由原告在
    事實欄所主張的各情節，尚無法認定被告啟揚公司有何行為
    表示以代理權授與庚○或戊○○；也無法認定被告啟揚公司
　　知悉庚○或戊○○表示為其代理人而不為反對之表示；甚至
  　無證據可資認定庚○或戊○○曾表示其為啟揚公司的代理人
  　，則被告辯稱：「啟揚公司的負責人根本不知道庚○與原告
    之間的買賣關係，根本不能成立表見代理」等語，本院認為
    可採。
　３關於裝設飼料桶的客戶是否為啟揚公司之客戶一節，據證人
　  即福壽實業公司經理丙○○於96年01月30日言詞辯論時到庭
    具結證詞如下:
　　法官問：
    庚○或啟揚食品公司有無經銷或介紹福壽實業公司的飼料？
　　證人答：
    我有賣飼料給庚○，他再賣給別人，他賣給何人我不知道。
    啟揚公司沒有向我買飼料。另外有和枝美食品公司有飼料的
    交易。
　　法官問：
    是否曾向庚○說建議客戶購買散裝的飼料比較便宜？
　　證人答：
    有。而且散裝的飼料桶由福壽公司補助，將來慢慢由客戶的
    飼料貨款中扣除，每個飼料桶最多補助三萬元，每出貨一公
    斤扣除0.1 元，最多扣滿三萬元，就不再補助，但前提是客
    戶有正常出貨。
　　法官問：
    是否知道庚○有為13位客戶安裝飼料桶19個？
　　證人答：
    知道，因為公司要求飼料桶要照相作為補助的依據。
　　法官問：
    若如此，該批飼料桶的價款是否應由貴公司負擔？
　　證人答：
    不是。正常交易之下，公司才有可能補助。但是庚○中途交
    給公司的枝美公司名義的支票不兌現，公司就沒有補助。
    由上開證人作證時的問答可知，本件相關的飼料買賣及裝設
    飼料桶的過程，都和啟揚公司沒有關係，而裝設飼料桶的客
    戶也不是啟揚公司之客戶。
　４綜合上述可知，本件19只飼料桶並不是啟揚公司和原告簽約
　  訂製的，啟揚公司也不必負表見代理相同於授權人的責任。
    則原告請求被告啟揚公司給付原告670250元，及自起訴狀繕
　　本送達被告之翌日起，至清償日止，按年息百分之五計算之
　  法定遲延利息，於法無據，應予駁回。
　(三)本件既依上述理由而為判決，兩造其餘主張及舉證，與上開
  　論斷無涉或無違，不再一一審酌。
四、假執行之宣告：
　　原告陳明願供擔保，請准宣告假執行，被告庚○亦陳明願供
　  擔保，請准免為假執行，就原告勝訴部分，經核均無不合，
    爰分別酌定相當之擔保金額，均予准許；至於原告敗訴部分
    ，其假執行之聲請，因訴之駁回而失依據，應併予駁回。
五、結論：本件原告之訴為一部有理由，一部無理由，依民事訴
    訟法第78條、第79條、第390 條第2 項、第392 條第2 、3
    項判決如主文。
中　　華　　民　　國　　96　　年　　2 　　月　　27　　日
                  民事第一庭    法  官  邱瑞裕
以上正本係照原本作成
如對本判決上訴，須於判決送達後20日內向本院提出上訴狀
中　　華　　民　　國　　96　　年　　3 　　月　　19　　日
                                書記官　賴成育
